臺灣高等法院刑事判決
111年度上訴字第2298號
上  訴  人  臺灣新竹地方檢察署檢察官
被      告  包育瑋


上列上訴人因被告違反洗錢防制法等案件，不服臺灣新竹地方法
院111年度金訴字第95號，中華民國111年4月25日第一審判決（
起訴案號：臺灣新竹地方檢察署110年度偵字第10168號），提起
上訴，本院判決如下：
    主  文
原判決撤銷。
包育瑋幫助犯洗錢防制法第十四條第一項之洗錢罪，處有期徒刑
參月，併科罰金新臺幣壹萬元，罰金如易服勞役，以新臺幣壹仟
元折算壹日。
    犯罪事實
一、包育瑋可預見將金融機構帳戶交付他人使用，可能遭詐騙者使
    用為詐欺取財之犯罪工具，讓被詐騙人將遭騙之款項匯入其
    所提供之金融帳戶，再將該犯罪所得提取轉出，製造金流斷
    點，以掩飾犯罪所得真正去向而逃避檢警之追緝，竟基於容
    任該結果發生亦不違背其本意之幫助詐欺取財與幫助洗錢之
    不確定故意，約定以每本帳戶每月新臺幣（下同）3萬元之
    代價出租，並於民國109年10月27日左右，將其所申辦之中
    華郵政股份有限公司帳號000-00000000000000號帳戶（下稱
    郵局帳戶）之存摺、提款卡及密碼當面交給林育愷（所涉詐
    欺部分，業經臺灣新竹地方法院以110年度金訴字第346號判
    決處有期徒刑3月，緩刑2年），委由林育愷轉交予韓宇恩（
    所涉詐欺部分，由檢察官另案偵辦），該人取得包育瑋上開
    郵局帳戶存摺、提款卡及密碼後，即與身分不詳之詐騙者基
    於意圖為自己不法所有之犯意聯絡，由身分不詳之詐騙者於
    109年11月5日10時8分許，假冒李婕玲姪子，撥打電話向李
    婕玲佯稱：朋友急需用錢云云，致李婕玲陷於錯誤，於同日
    10時40分許，至臺中巿南區復興路2段136號合作金庫美村分
    行，臨櫃匯款15萬元至包育瑋上開郵局帳戶內，旋遭提領一
    空，製造金流斷點，以掩飾隱匿詐欺所得財物之所在、去向
    。嗣李婕玲發覺有異報警處理，始悉上情，包育瑋亦未及取
    得約定之報酬。
二、案經新竹市警察局第三分局報告臺灣新竹地方檢察署檢察官
    偵查起訴。
    理  由
壹、證據能力
    本判決認定事實所引用之供述證據，檢察官均同意其證據能
    力，被告包育瑋於原審時對證據能力並無異議，於本院審理
    時經合法傳喚，無正當理由而不到庭，迄至本案言詞辯論終
    結前就證據能力部分亦無提出異議，本院審酌該等證據資料
    製作時之情況，亦無違法不當及證明力明顯過低之瑕疵，認
    作為證據應屬適當；非供述證據部分，核無違反法定程序取
    得之情形，且與本案犯罪事實具有關聯性，均認有證據能力
    。　　
貳、實體方面
一、認定犯罪事實所憑之證據及理由
　㈠上揭犯罪事實，業據被告於原審審理時坦承不諱，核與證人
    林育愷於警詢及偵查中檢察事務官詢問時之證述、證人韓宇
    恩於警詢時之證述大致相符，並經證人即被害人李婕玲於警
    詢證述遭人詐騙而匯款之過程甚明，且有被告之郵局帳戶客
    戶基本資料及歷史交易清單、被害人提出其與詐騙者間之LI
    NE對話紀錄及合作金庫商業銀行匯款申請書代收入傳票等件
    在卷可稽（偵卷第17頁、第32頁、第35頁）。
　㈡按洗錢防制法業於105年12月28日修正公布，並於106年6月28
    日生效施行（下稱新法）。其立法目的在於防範及制止因犯
    第3條所列之特定犯罪而取得或變得之財物或財產上利益及
    其之孳息，藉由包含處置（即將特定犯罪所得直接予以移轉
    或變更）、分層化（即以迂迴層轉、化整為零之多層化包裝
    方式，掩飾或隱匿特定犯罪所得）及整合（即收受、持有或
    使用他人之特定犯罪所得，使之回流至正常金融體系，而得
    以合法利用享受）等各階段之洗錢行為，使其形式上轉換成
    為合法來源，以掩飾或切斷特定犯罪所得與犯罪之關聯性，
    而藉以逃避追訴、處罰。而金融帳戶為個人之理財工具，政
    府開放金融業申請設立後，金融機構大量增加，一般民眾皆
    可以存入最低開戶金額之方式自由申請開設金融帳戶，此外
    即無任何特殊之限制，因此一般人申請存款帳戶極為容易而
    便利，且得同時在不同金融機構申請多數存款帳戶使用，絕
    無使用他人帳戶之必要，此為一般日常生活所熟知之常識，
    故除非有特殊或違法之目的，並為藉此躲避警方追緝，一般
    正常使用之存款帳戶，並無向他人借用、承租或購買帳戶存
    簿及金融卡之必要。再詐欺集團經常利用大量取得之他人存
    款帳戶，以隱匿其財產犯罪之不法行徑，規避執法人員之查
    緝，並掩飾、確保因自己犯罪所得之財物，類此在社會上層
    出不窮之案件，亦經坊間書報雜誌、影音媒體多所報導及再
    三披露而為眾所周知之情事，是以避免此等專屬性甚高之物
    品被不明人士利用為犯罪工具，亦為一般生活所應有之認識
    。行為人提供金融帳戶提款卡及密碼供他人使用，嗣後被害
    人雖匯入款項，然此時之金流仍屬透明易查，在形式上無從
    合法化其所得來源，未造成金流斷點，尚不能達到掩飾或隱
    匿特定犯罪所得之來源、去向及所在之作用，須待款項遭提
    領後，始產生掩飾、隱匿之結果，若無參與後續之提款行為
    ，非屬洗錢防制法第2條所稱之洗錢行為，不成立同法第14
    條第1項一般洗錢罪之正犯；然如行為人主觀上認識該帳戶
    可能作為收受及提領特定犯罪所得使用，他人提領後即產生
    遮斷資金流動軌跡以逃避國家追訴、處罰之效果，仍基於幫
    助之犯意而提供，應論以幫助犯同法第14條第1項之一般洗
    錢罪（最高法院108年度台上大字第3101號刑事大法庭裁定
    意旨參照）。觀之本案係由詐騙者對被害人施以詐術，且使
    用以被告名義申辦之郵局帳戶作為人頭帳戶，指示被害人將
    詐騙款項匯入該帳戶，再由身分不詳之成員提領贓款，製造
    金流斷點，使司法機關難以溯源追查犯罪所得之蹤跡與後續
    犯罪所得持有者，以達掩飾、隱匿特定犯罪所得之所在及去
    向。被告於警詢及偵查中已經供承將帳戶交付他人作為收取
    款項之用，以其智識程度及與郵局交易來往及使用提款卡之
    經驗，可預見他人取得其存摺、提款卡及密碼後，即可任意
    使用其帳戶存、提款項，且提領後會產生遮斷資金流動軌跡
    ，卻仍與之約定收取代價而將郵局帳戶資料交付他人，縱使
    他人對外得以上開帳戶之名義無條件加以使用亦無所謂，被
    告在主觀上已預見提供帳戶之行為可能幫助他人犯詐欺取財
    、洗錢等罪，仍不違反其本意而執意為之，基於幫助之犯意
    而提供，自認被告有幫助詐欺取財、幫助犯一般洗錢罪之不
    確定故意。
　㈢綜上，被告本件犯行堪予認定，應依法論科。
二、論罪科刑及撤銷原判決之說明
　㈠按刑法上之幫助犯，係對於犯罪與正犯有共同之認識，而以
    幫助之意思，對於正犯資以助力，未參與實施犯罪構成要件
    之行為者而言。本案被告基於幫助之意，將其上開帳戶之提
    款卡及密碼等資料，輾轉交予韓宇恩交由不知名之詐騙者使
    用，使被害人陷於錯誤，依指示匯款至上開帳戶內，款項旋
    遭轉出一空，核被告所為，係犯刑法第30條、第339條第1項
    之幫助詐欺取財罪（無證據證明認識幫助犯加重詐欺取財罪
    ），及刑法第30條、洗錢防制法第14條第1項之幫助洗錢罪
    。其所犯幫助詐欺取財罪與幫助洗錢罪間，為想像競合犯，
    應從一重以幫助洗錢罪處斷。
　㈡被告提供郵局帳戶予該詐騙者之幫助洗錢犯行，應依刑法第3
    0條第2項之規定，按正犯之刑減輕，至於所犯輕罪即幫助詐
    欺取財罪部分亦同有此項減輕事由，於量刑時併予審酌。又
    被告於原審審判中自白幫助犯洗錢罪，依洗錢防制法第16條
    第2項規定，減輕其刑，且其有二種刑之減輕事由，依法遞
    減之。
  ㈢原審以被告犯罪事證明確，同時觸犯幫助詐欺取財罪及幫助
    洗錢罪，並依想像競合犯從一重論以幫助洗錢罪，固非無見
    ，惟洗錢防制法第14條第1項之罪之法定刑為「7年以下有期
    徒刑，併科新臺幣5百萬元以下罰金」，原判決主文僅諭知
    處有期徒刑3月，漏未諭知併科罰金之刑，即有違誤，檢察
    官上訴為有理由，應由本院予以撤銷改判。
　㈣爰審酌被告提供郵局帳戶予他人而幫助詐欺、洗錢之犯罪動
    機、目的、手段，助長詐財歪風，並增加犯罪查緝困難，危
    害財產安全及社會金融秩序，造成被害人之財產法益受損，
    難以追回，但考量其所犯僅止於幫助行為，無證據證明被告
    從中實際獲取利益，於原審審理時亦已坦承犯行，並與被害
    人調解成立之犯後態度，有調解書在卷可參（原審卷第23頁
    ），及其自述之智識程度、家庭生活經濟狀況、前科素行等
    一切情狀，量處如主文第2項所示之刑，並就併科罰金部分
    ，諭知易服勞役之折算標準。
  ㈤被告已將上開郵局帳戶之存摺、提款卡及密碼交付他人使用
    ，且未扣案，該帳戶資料本身不具刑法上之非難性，倘予追
    徵，徒生程序之勞費而有害公益，且就沒收制度所欲達成之
    社會防衛目的亦無任何助益，欠缺刑法上重要性，是本院認
    上開物品均無沒收或追徵之必要。又被害人所匯入之遭詐騙
    款項業經提領一空，卷內無證據證明匯入、提領出之詐欺犯
    罪所得屬於被告管領，亦乏被告已自該詐欺集團處獲有報酬
    （即犯罪所得）之事證，爰無依洗錢防制法第18條第1項規
    定沒收洗錢罪之標的（即掩飾之特定犯罪所得財物）或依刑
    法第38條之1第1項前段宣告沒收犯罪所得之餘地，均附此敘
    明。
參、被告經合法傳喚，無正當理由不到庭，爰不待其陳述逕行判
    決。　　　　　　　　
據上論斷，應依刑事訴訟法第371條、第369條第1項前段、第364
條、第299條第1項前段，判決如主文。
本案經檢察官沈郁智提起公訴，檢察官孫立婷提起上訴，檢察官
李豫雙到庭執行職務。
中　　華　　民　　國　　111 　年　　8 　　月　　17　　日
                  刑事第六庭  審判長法　官  劉方慈
                                    法　官  朱嘉川
                                    法　官  許曉微
以上正本證明與原本無異。
如不服本判決，應於收受送達後20日內向本院提出上訴書狀，其
未敘述上訴之理由者並得於提起上訴後20日內向本院補提理由書
（均須按他造當事人之人數附繕本）「切勿逕送上級法院」。
                                    書記官  徐仁豐
中　　華　　民　　國　　111 　年　　8 　　月　　17　　日
附錄：本案論罪科刑法條全文
洗錢防制法第14條第1項
有第二條各款所列洗錢行為者，處 7 年以下有期徒刑，併科新
臺幣 5 百萬元以下罰金。
前項之未遂犯罰之。
前二項情形，不得科以超過其特定犯罪所定最重本刑之刑。
中華民國刑法第339條第1項
意圖為自己或第三人不法之所有，以詐術使人將本人或第三人之
物交付者，處 5 年以下有期徒刑、拘役或科或併科 50 萬元以
下罰金。
以前項方法得財產上不法之利益或使第三人得之者，亦同。
前二項之未遂犯罰之。